【裁判字號】    97,上,1078
【裁判日期】    980428
【裁判案由】    損害賠償
【裁判全文】
臺灣高等法院民事判決                  97年度上字第1078號
上  訴  人  甲○○
上  訴  人  丙○○
被 上訴 人  乙○○
訴訟代理人  吳信穎律師
上列當事人間請求損害賠償事件，上訴人對於中華民國97年8月
21日臺灣臺北地方法院96年度訴字第5973號第一審判決提起上訴
，本院於98年4月14日言詞辯論終結，判決如下：
    主  文
原判決廢棄。
被上訴人在第一審之訴及假執行之聲請均駁回。
第一、二審訴訟費用由被上訴人負擔。
    事實及理由
一、民法第二百七十五條規定連帶債務人中之一人受確定判決，
    而其判決非基於該債務人之個人關係者，為他債務人之利益
    亦生效力，故債權人以各連帶債務人為共同被告提起給付之
    訴，被告一人提出非基於其個人關係之抗辯有理由者，對於
    被告各人即屬必須合一確定，自應適用民事訴訟法第五十六
    條第一項之規定。最高法院33上字第4810號著有判例可參。
    本件上訴人甲○○提出非基於其個人關係之抗辯有理由，依
    民事訴訟法第五十六條第一項之規定，其效力及於原審共同
    被告丙○○；是丙○○雖未上訴，仍應併列為上訴人，先此
    敘明。
二、被上訴人起訴主張：上訴人甲○○為伊連襟，民國94年4月
    初，甲○○與上訴人丙○○、訴外人江火雄及伊於台北信義
    區一咖啡廳會餐，甲○○誆稱擬成立資本額為新台幣（下同
    ）1,000萬元之公司，由該公司與丙○○所負責之嘉慶昌企
    業有限公司（下稱嘉慶昌公司）合作，以該公司取得嘉慶昌
    公司已生產之軍火產品訂單，由甲○○協助銷往馬來西亞，
    另將取得江火雄所任職之展威科技股份有限公司（下稱展威
    公司）即將關廠淘汰之生產雷管機器，整廠輸出至越南，可
    賺取高額利潤，除由甲○○另行找人募集200萬元外，餘4人
    各出資200萬元成立公司，但未說明將以資金供嘉慶昌公司
    周轉，致伊誤信丙○○、甲○○2人所言，於94年4月11日依
    甲○○電話指示，匯款200萬元至嘉慶昌公司銀行帳號，而
    甲○○僅於次日匯款55萬元入嘉慶昌公司銀行帳戶，並非其
    所稱200萬元。嗣伊發現甲○○匯款當日，丙○○所經營嘉
    慶昌公司有256萬元支票將到期，顯見甲○○、丙○○以創
    立新公司為名，誘使伊匯款係為清償嘉慶公司票款到期債務
    ，而非創立公司。甲○○、丙○○以創立公司為詞詐取財物
    ，至為灼然。又縱令伊匯款非因受騙，但伊係為創立公司而
    匯款，新公司既不能成立，上訴人理應還款，詎其將伊欲成
    立新公司之匯款200萬元侵占入己，亦已成立侵占之侵權行
    為，爰依共同侵權行為（詐欺及侵占）法律關係，求為命：
    上訴人應連帶給付200萬元，及自起訴狀繕本送達翌日即96
    年7月6日起至清償日止，按年息5%計算之利息判決（原審為
    被上訴人勝訴判決）。答辯聲明：上訴駁回。
三、上訴人則以：94年4月初4人見面時商議集資成立新公司，即
    曾告知擬將其中500萬元先供丙○○週轉，以解決嘉慶昌公
    司財務窘境，將來嘉慶昌公司再將利潤美金10萬元撥給新公
    司，被上訴人當時即已明白嘉慶昌公司面臨財危機。且丙○
    ○亦當場表示伊已面臨財務困境，需要把庫存變賣換現金周
    轉，補嘉慶昌公司資金缺口，上訴人均無隱瞞嘉慶昌公司財
    務窘境，致被上訴人無從評估風險，而陷於錯誤之不法行為
    ，又前述協議因江火雄需至同年6月底才有資金致未成局，
    此為被上訴人所明知，若非為周轉，被上訴人焉有在初次見
    面，即決定投資尚未成立公司之理。又成立新公司既是伊規
    劃主導，理當由伊於銀行開立新公司籌備處帳戶後，再由各
    股東將投資股款匯入該帳戶，豈有匯入正面臨財務危機之嘉
    慶昌公司帳戶內，亦顯有違經驗法則。被上訴人否認200萬
    元匯款係借貸關係，顯與事實不符，被上訴人主張自屬無據
    等語，資為抗辯。上訴聲明：(一)原判決廢棄。(二)被上訴人在
    第一審之訴及假執行之聲請均駁回。
四、被上訴人主張上訴人共同詐欺及侵占，無非以其提出被上訴
    人於94年4月11日將200萬元匯入嘉慶昌公司第一商業銀行高
    雄分行00000000000號帳戶之匯款回條、指示上開帳戶之便
    條各1紙為論據。惟按刑法之詐欺罪係謂意圖為自己或第三
    人不法之所有，以詐術使人將本人或第三人之物交付者而言
    。然據證人江火雄即被上訴人之友人95年12月13日於臺灣士
    林地方法院檢察署95年度偵字第9267號詐欺案件偵訊時證稱
    ：被告丙○○因為周轉困難，無法付款給展威公司，當時在
    咖啡廳拿出槍榴彈的零件，因為被告丙○○做了很多零件賣
    不掉，被告甲○○認為可以幫忙賣掉零件獲利，被告丙○○
    有拿出一張印尼準備向嘉慶昌公司詢價發射葯的電文，他認
    為有機會拿到這份訂單，希望大家出錢成立公司，可以賣前
    開零件及承接發射葯訂單的生意，「並且能幫嘉慶昌公司周
    轉付款給展威公司」等語（見該偵查卷第11頁）。已見成立
    新公司目的除可賣嘉慶昌公司庫存零件及承接發射葯之生意
    ，並能以資金周轉協助嘉慶昌公司清償其所欠債權人展威公
    司等款項。證人江火雄繼於96年12月13日在原審證稱：伊經
    被上訴人介紹認識甲○○，伊大約知道事情的經過，大約93
    、94年匯款之前的幾個月4個人聚餐的時候，甲○○提議丙
    ○○有軍火的庫存，並有接到印尼的詢價單，剛好伊上班的
    那家工廠要結束有一些機械，甲○○提議是否可賣到越南，
    並提議4人及邀另一訴外人要成立1家新公司，資本額1000萬
    元，每人出資200萬元，因為當時伊沒有錢，要到6月底才有
    ，當次聚會就此事不了了之，後來甲○○有多次問伊，伊的
    回答是一樣，之後就沒再談到這件事情，直到被上訴人打電
    話告訴伊匯款的事，丙○○也有告訴伊有匯款的事情，當初
    講到合作就是伊說的三件事情，一、甲○○說對於軍火的需
    求他有管道可以賣掉，可以成立新公司由嘉慶昌公司將庫存
    賣給新公司，丙○○有說明成立公司是為變賣丙○○的庫存
    換現金周轉，因為他自己的公司庫存賣到印尼賣不掉，剛好
    甲○○有管道可以賣，那一次的聚會沒有談到借款的事情，
    當天被上訴人有表示有興趣，丙○○有說有資金的缺口需要
    把庫存賣掉，我不記得當日有丙○○以外其他人說要幫他周
    轉，當天主要的目的是成立新公司，也不記得有講到大家儘
    快把錢拿出來幫丙○○先周轉，被上訴人也沒有說要借款給
    丙○○周轉。當時沒有說到成立新公司前提要先借500萬元
    給嘉慶昌公司周轉等語（見原審卷第45頁背面）。亦可見4
    人因丙○○周轉困難而協商成立新公司擬協助變賣丙○○所
    經營嘉慶昌公司的庫存換取現金，當天丙○○已說明其公司
    有資金的缺口待周轉，此為被上訴人、江火雄所共知；又因
    丙○○經營之嘉慶昌公司欠江火雄所任總經理之展威公司貨
    款，甲○○曾請被上訴人（任展威公司之監察人）向江火雄
    請託延緩付款之事，亦經證人江火雄證實無訛（見原審卷第
    46頁），且有公司登記資料查詢表2紙可參（見原審卷第54
    、55頁）並有展威公司與嘉慶昌公司所簽訂委託監製雷管廠
    整廠輸出合約書附偵查卷可稽（97年度偵續一字第4號第19-
    22頁）。是被上訴人對丙○○或嘉慶昌公司之財務狀況，自
    不致誤認；甲○○、丙○○均未隱瞞丙○○或嘉慶昌公司之
    財務狀況，至為明確，即難謂成立新公司協助變賣嘉慶昌公
    司的庫存貨係詐欺取財之詐術。且甲○○亦於次日匯款55萬
    元入嘉慶昌公司，為兩造所不爭；倘甲○○有不法所有之意
    圖，而以成立新公司為詐術手段，甲○○亦知丙○○之公司
    有資金的缺口，衡諸商情，雖至愚當不至於有「送肉入虎口
    」之舉，自己隨亦匯款55萬元入嘉慶昌公司（匯款申請書見
    原審卷第19頁），亦難認甲○○有何詐術可言。至證人江火
    雄嗣雖稱：我不記得當日有丙○○以外其他人說要幫他周轉
    ，當天主要的目的是成立新公司，也不記得有講到大家儘快
    把錢拿出來幫丙○○先周轉，被上訴人也沒有說要借款給丙
    ○○周轉。當時沒有說到成立新公司前提要先借500萬元給
    嘉慶昌公司周轉等語，然此語與證人江火雄最初偵訊時證述
    ：丙○○希望大家出錢成立公司，可以賣前開零件及承接發
    射葯訂單的生意，「並且能幫嘉慶昌公司周轉付款給展威公
    司」等語（見該偵查卷第11頁），明顯有異。且依證人江火
    雄所述：當初講到合作時，甲○○說對於軍火的需求他有管
    道可以賣掉，可以成立新公司由嘉慶昌公司將庫存賣給新公
    司，丙○○有說明成立公司是為變賣丙○○的庫存換現金周
    轉等語，而嘉慶昌公司尚欠展威公司貨款等債務周轉在即，
    此為證人江火雄、被上訴人所明知；嘉慶昌公司之信用狀有
    效期限至4月底，亦有第一商業銀行函可佐（97年度偵續一
    字第4號第23-25頁）；證人江火雄亦自陳其須至6月底才有
    資金，新公司之成立顯非一蹴可幾；倘若嘉慶昌公司未先得
    資金周轉，何能期待嘉慶昌公司仍能存續至新公司成立後？
    又何能期待成立之新公司向其買進庫存貨時，嘉慶昌公司仍
    有庫存貨可資轉賣給新公司？是證人江火雄證稱當時未言及
    成立新公司先以部分資金供嘉慶昌公司周轉等語，顯與其所
    證述丙○○因為周轉困難，無法付款給展威公司，才會商成
    立新公司解決之目的不符，殊值疑議。且被上訴人為展威公
    司之監察人，乃商場練達之人，新公司既未成立，若被上訴
    人未有供嘉慶昌公司周轉之預知預見，何以出資股款非入新
    公司自己帳戶，而逕匯入財務危機之嘉慶昌公司？上訴人所
    辯：商討成立新公司時，即曾告知擬將集資其中部分先供丙
    ○○周轉，以解決嘉慶昌公司財務窘境，將來嘉慶昌公司再
    將利潤美金10萬元撥給新公司等情，尚非無稽。則依4人會
    商原意，本件資金周轉之供需關係即借貸關係應係存在於擬
    成立之新公司與嘉慶昌公司之間；惟新公司之名稱、地址、
    董事長、董事、監察人、籌備處等事宜均未詳為討論，為證
    人江火雄、被上訴人、甲○○陳述一致（97年度偵續一字第
    4號第33、38、53頁），究竟如何將所集資成立新公司之部
    分資金周轉予嘉慶昌公司，雖有待新公司之成立股東進一步
    協議及新公司董事長、董事之執行，然成立新公司之股東當
    時既已預示將其部分資金供嘉慶昌公司周轉，則被上訴人將
    200萬元匯入嘉慶昌公司設於第一商業銀行高雄分行帳戶，
    甲○○亦於次日匯入55萬元於同一帳戶，即難憑此遽認係出
    自甲○○、丙○○共同詐欺行為，亦難遽以共同侵權行為相
    繩。
五、次按刑法上侵占罪係意圖為自己或第三人不法之所有，而侵
    占自己持有他人之物者而言。刑法上之侵占罪，須持有人變
    易其原來之持有意思而為不法所有之意思，始能成立，如僅
    將持有物延不交還或有其他原因致一時未能交還，既缺乏主
    觀要件，即難遽以該罪相繩。查被上訴人94年4月11日將200
    萬元匯入嘉慶昌公司設於第一商業銀行高雄分行帳戶，甲○
    ○亦於次日匯入55萬元於該帳戶，固有匯款回條、匯款申請
    書及指示上開帳戶之便條各1紙在卷為憑，惟該帳戶內之款
    項，乃帳戶主嘉慶昌公司與第一商業銀行高雄分行基於「消
    費寄託」關係所建立者，嘉慶昌公司對第一商業銀行高雄分
    行僅有寄託物返還請求權，在提領前並未實際持有帳戶內之
    該款項，自亦無變易持有為所有之可言；遑論嘉慶昌公司之
    負責人丙○○或該「消費寄託」關係外之甲○○，自亦無變
    易持有為所有之可能。縱認被上訴人匯款之初僅係以成立新
    公司出資之意而未同意嘉慶昌公司周轉，然此亦僅係嘉慶昌
    公司提領時有無法律原因之問題，尚難認與侵占罪構成要件
    相當。亦難以嘉慶昌公司於新公司未成局後遲未履行返還義
    務，即可認甲○○、丙○○有將持有他人之物易為不法所有
    之意，亦不生共同侵占問題。
六、綜上所述，被上訴人主張共同詐欺及侵占行為，均不足採。
    從而，被上訴人本於侵權行為之法律關係，請求上訴人連帶
    給付200萬元，及自起訴狀繕本送達翌日即96年7月6日起至
    清償日止，按年息5%計算之利息，為無理由，不應准許。其
    假執行之聲請亦失所附麗，應併予駁回。原審為被上訴人勝
    訴判決，並為假執行之宣告，自有未洽。上訴論旨指摘原判
    決不當，求予廢棄改判，為有理由。自應由本院予以廢棄改
    判，如主文第二項所示。
七、本件事證已臻明確，兩造其餘攻擊防禦方法，經審酌後核與
    判決結果不生影響，爰不一一論述，附此敘明。
八、據上論結，本件上訴為有理由，依民事訴訟法第450條、第
    78條，判決如主文。
中    華    民    國    98    年    4    月    28    日
                  民事第十庭
                      審判長法  官  黃豐澤
                            法  官  林麗玲
                            法  官  吳謀焰
正本係照原本作成。
如不服本判決，應於收受送達後20日內向本院提出上訴書狀，其
未表明上訴理由者，應於提出上訴後20日內向本院補提理由書狀
（均須按他造當事人之人數附繕本）上訴時應提出委任律師或具
有律師資格之人之委任狀；委任有律師資格者，另應附具律師資
格證書及釋明委任人與受任人有民事訴訟法第466條之1第1項但
書或第2項（詳附註）所定關係之釋明文書影本。
中    華    民    國    98    年    4     月    30    日
                            書記官  鄭淑昀
附註：
民事訴訟法第466條之1（第1項、第2項）：
對於第二審判決上訴，上訴人應委任律師為訴訟代理人。但上訴
人或其他法定代理人具有律師資格者，不在此限。
上訴人之配偶、三親等內之血親、二親等內之姻親，或上訴人為
法人、中央或地方機關時，其所屬專任人員具有律師資格並經法
院認為適當者，亦得為第三審訴訟代理人。


司法院資訊處製作；財團法人民間司法改革基金會備份。
